臺灣臺中地方法院民事判決
110年度重訴字第479號
原      告  陳棟    




訴訟代理人  李明海律師
複代理人    梁鈺府律師
            陳俊愷律師
被      告  陳肯    



訴訟代理人  林錦隆律師
上列當事人間請求所有權移轉登記事件，本院於民國111年8月16
日言詞辯論終結，判決如下：
    主    文
原告之訴駁回。
訴訟費用由原告負擔。　
    事實及理由
壹、兩造主張：
一、原告主張：
　　本件原告與被告為祖孫關係，原告於66年9月16日設立傑聖
    實業股份有限公司（下稱傑聖公司）負責人時購置坐落臺中
    市○區○○段00000地號土地及其上同區段519建號即門牌號碼
    臺中市○區○○路00號建物（下稱系爭房地）。原告於92年及9
    3年間，經被告父母同意借名登記於當時13歲之被告名下。
    系爭房地自始為原告出資購買且為使用收益，詎109年12月
    間，原告竟遭被告之父母解除傑聖公司負責人之職務，此時
    原告與被告父母間之信任關係已不復存在，原告爰以本件起
    訴狀之繕本送達為終止兩造借名登記委任關係之意思表示。
    兩造間借名登記關係既已消滅，被告已無登記為系爭房地所
    有權人之法律上原因，原告自得請求被告將系爭房地所有權
    全部移轉登記予原告。爰依民法第179條、第541條、第549
    條第1項規定，請求返還系爭房地。並聲明：被告應將坐落
    臺中市○區○○段00000地號土地暨地上同段519建號即門牌臺
    中市○區○○路00號建物之房地所有權全部移轉登記與原告。
二、被告抗辯：
　　系爭房地係被告祖母陳數珠所有，被告自無從與原告成立系
    爭借名契約關係。至被告將系爭房地出租與訴外人尚智運動
    世界股份有限公司，所取得之租金支票交由原告提兌，係基
    於感念祖母愛心，以之為原告之孝親費，絕非因系爭房地為
    原告所借名。且原告並未舉證兩造係於何時、何地、以何方
    式就系爭房地達成借名登記之意思表示合致，難認已盡其舉
    證之責。並聲明：原告之訴駁回。
貳、兩造不爭執及爭執事項
一、不爭執事項：
  ㈠系爭臺中市○區○○段00000地號土地，係分別由訴外人陳數珠
    以贈與為登記原因於91年12月、92年1月、92年12月、93年1
    月各移轉登記權利範圍4分之1予被告（見中簡卷第103頁，
    本院卷第123頁）。
　㈡系爭臺中市○區○○段000○號（門牌：臺中市○區○○路00號）建
    物係於91年12月30日由訴外人陳數珠贈與被告，並於92年1
    月28日移轉登記權利範圍1分之1予被告（見中簡卷第107頁
    ，本院卷第123頁）。
  ㈢原告對於臺中市中正地政事務所110年10月22日中正地所四字
    第1100011148號函覆，系爭房地於94年（含）以前辦理所有
    權移轉登記資料，因逾保存年限已依規銷毀，無法提供等情
    ，無意見（見本院卷第33、40頁）。
二、爭執事項： 
　㈠兩造間就系爭房地是否存有借名登記契約？
　㈡原告主張終止借名登記契約，請求返還系爭房地，有無理
    由?
參、本院之判斷
一、按稱「借名登記」者，謂當事人約定一方將自己之財產以他
    方名義登記，而仍由自己管理、使用、處分，他方允就該財
    產為出名登記之契約。又依民事訴訟法第277條之規定可知
    ，主張借名登記關係存在者，應就其成立之特別要件事實，
    負舉證責任。亦即，原告如主張借名登記關係存在，應就其
    與被告間就契約標的於何時、何地以何方式為借名之要約、
    承諾，及意思表示有合致等借名登記契約成立要件之事實，
    負舉證之責任。且民事訴訟如係由原告主張權利者，應先由
    原告負舉證之責，若原告先不能舉證，以證實自己主張之事
    實為真實，則被告就其抗辯事實即令不能舉證，或其所舉證
    據尚有疵累，亦應駁回原告之請求。
二、原告主張兩造就系爭房地成立借名契約云云，既為被告所否
    認，揆諸前揭說明，即應由原告就此有利於己之事實負舉證
    之責。經查，原告先稱於92年及93年間，經被告父母同意，
    分別將原告所購置坐落系爭房地，借名登記於當時13歲之被
    告名下（見中簡卷第18頁）。另於本院言詞辯論時稱，本件
    共有2個借名登記契約存在，原告分別與陳數珠、被告成立
    借名登記契約，因實際所有權人是原告，陳數珠贈與交付後
    ，隔日又有再交付給被告等語（見本院卷第341頁)，就兩造
    間之法律關係為何，原告之說詞前後不一。復依土地登記謄
    本之記載，被告取得系爭房地之所有權，係自訴外人陳素珠
    之贈與而來（見中簡卷第103至109頁），原告雖提出臺中市
    地籍登記異動索引（見本院卷第139頁），惟此僅能證明原
    告與訴外人陳數珠間，就系爭土地曾有所有權變動，原告雖
    稱係由其出資購置系爭房地而為所有權人，惟並未舉證以實
    其說。原告另稱由其收取租金亦可證兩造有借名登記關係存
    在云云，原告雖提出收取租金資料(見本院卷第143至288頁)
    ，然收取租金之原因多端，亦無法以有收取租金之事實，推
    認兩造間即有借名登記契約存在，是原告主張洵無足採。
三、原告既未證明兩造間就系爭房地成立借名登記契約，即無從
    依終止借名登記之法律效果，請求被告返還系爭房地。是其
    依類推適用民法第541條、第179條及借名登記終止後返還請
    求權規定，請求被告將系爭房地所有權移轉登記予原告，均
    無理由，應予駁回。
四、本件事證已臻明確，兩造其餘主張舉證及攻擊防禦方法，核
    與判決結果不生影響，故不再一一論述，附此敘明。
五、據上論結，本件原告之訴為無理由，依民事訴訟法第78條，
    判決如主文。
中　　華　　民　　國　　111 　年　 　9 　　月　　6　　日
                  民事第二庭    法  官  李悌愷
正本係照原本作成。
如對本判決上訴，須於判決送達後20日內向本院提出上訴狀。如
委任律師提起上訴者，應一併繳納上訴審裁判費。
中　　華　　民　　國　　111 　年　　 9 　　月　　6　　日
                                書記官  廖春玉